【裁判字號】    95,台上,6397
【裁判日期】    951123
【裁判案由】    偽造文書
【裁判全文】
最高法院刑事判決            九十五年度台上字第六三九七號
上  訴  人  甲○○
選任辯護人  黃祖裕律師
上列上訴人因偽造文書案件，不服台灣高等法院高雄分院中華民
國九十三年一月二十七日第二審判決（九十二年度上訴字第一六
九七號，起訴案號：台灣高雄地方法院檢察署九十年度偵字第七
四三九號），提起上訴，本院判決如下：
    主  文
原判決撤銷，發回台灣高等法院高雄分院。
    理  由
本件原判決引用第一審判決書記載之事實、證據及理由認定：上
訴人甲○○曾於民國八十二年間因藏匿人犯案件，經台灣高雄地
方法院判處有期徒刑三月確定，於八十四年三月十三日執行完畢
。復於八十七年十一月五日、十一月十三日，向奕銓工程有限公
司（下稱奕銓公司）負責清理廢棄物工作之王丁泰（已另為不起
訴處分確定）轉包奕銓公司向高雄縣鳳山市公所標得之垃圾緊急
處理工程，雙方約定由上訴人先給付百分之十營利所得稅款予王
丁泰，再由上訴人將載運垃圾車輛之過磅單收集後，直接向高雄
縣政府（諒係鳳山市公所之誤）會計室領款。上訴人為增加收入
，竟意圖為自己不法之所有，自八十七年十一月五日起至八十七
年十一月二十日止，利用已取得如第一審判決附表（下稱附表）
所示車牌號碼之「光進混凝土有限公司」地磅處（下稱光進過磅
行）之過磅單，予以塗改變造；或單純利用如附表所示車號之「
光進過磅行」或「吉祥過磅行」過磅單，浮報載運垃圾之數量詳
如附表所示，並持以行使，委由不知情之王丁泰向鳳山市公所請
款，共浮報清運數量約一二三公噸三百一十公斤，依奕銓公司與
鳳山市公所簽訂之契約，每噸清運之價格為新台幣（下同）八百
八十元，使鳳山市公所陷於錯誤，核發給十萬八千五百十三元，
足以生損害於鳳山市公所及「光進過磅行」、「吉祥過磅行」等
情。因而維持第一審依牽連犯從一重論處上訴人行使變造私文書
，足以生損害於他人（累犯）罪刑之判決，駁回上訴人在第二審
之上訴，固非無見。
惟查：(一)、有罪之判決書，其認定之事實及所載之理由必須互相
適合，否則即屬理由矛盾，其判決當然為違背法令。關於以「吉
祥過磅行」過磅單浮報運費部分，原判決引用第一審判決書之記
載，認定：上訴人係單純利用「吉祥過磅行」過磅單（即車號Ｓ
九─四七二號之過磅單），浮報載運垃圾之數量（即單純浮報，
未變造過磅單），向鳳山市公所詐取財物；其附表亦明確記載，
過磅單「未變造」（見附表第九欄）。但其理由引用車號Ｓ九─
四七二號車輛所有人蔡旭財在偵查中之供述採為證據，係謂：「
（這輛車）沒有（於八十七年十一月間去鳳山市載過垃圾），因
為我們這輛車是攪拌混泥土的車，不可能去載垃圾」。並於檢察
官問：「八十七年十一月十九日下午五點，有張『吉祥過磅單』
，說你們公司的車有去載過垃圾？」時，答稱：「不可能」（見
原判決引用之第一審判決第四頁第七行至第十三行）。如果無訛
，則該張過磅單顯然係「從無到有」，倘非偽造或變造，從何而
來？乃其事實卻認定，此部分僅係單純之浮報，未變造過磅單云
云，顯與所載理由不相適合，有理由矛盾之違誤。(二)、科刑之判
決書其宣示之主文，與所載之事實及理由必須互相適合，否則即
屬理由矛盾，其判決當然為違背法令。本件第一審判決所宣示之
主文為：「甲○○（即上訴人）行使變造私文書，足以生損害於
他人」，但理由內，關於足以生損害於何人？則未予記載。又其
事實既認定「吉祥過磅行」之過磅單，未經變造，但復謂「足以
生損害於吉祥過磅行」，前後亦自相矛盾。原審未予糾正，率予
維持，同屬違誤。(三)、證據雖已調查而其內容尚未明瞭者，即與
未經調查無異，如遽行判決，仍屬應於審判期日調查之證據而未
予調查。關於變造第五一○一號過磅單部分，依檢察官起訴之事
實，其重量為一三七七○公斤（見起訴書第七頁第一欄）；但原
判決引用之第一審判決，其重量為一二七九○公斤（見原判決所
引用之第一審判決附表第六欄），兩者並不相符。究竟實情如何
？攸關詐欺金額之認定，自有究明之必要。乃原審未予查明，即
遽行判決，亦有調查未盡之違誤。(四)、未受請求之事項予以判決
者，其判決當然違背法令，刑事訴訟法第三百七十九條第十二款
定有明文。關於車號Ｊ○─七七○號之過磅單部分，依起訴事實
及其附表之記載，均認為僅係單純之浮報，並未變造過磅單（見
起訴書第一頁犯罪事實第七行至第十二行、第四頁末欄、第五頁
第一欄）。原判決引用第一審判決，於說明不另為無罪諭知部分
時，誤認車號Ｊ○─七七○號之過磅單亦被訴變造私文書（見原
判決所引用之第一審判決第七頁第一行至第二行），而一併為不
另為無罪之諭知，亦有未受請求之事項予以判決之違誤。以上或
為上訴意旨指摘所及，或為本院得依職權調查之事項，應認原判
決有撤銷發回更審之原因。原不得上訴於第三審之詐欺部分，原
判決認與行使變造私文書罪有牽連犯裁判上一罪關係，為上訴效
力所及，本院應併予審判。另原判決說明不另為無罪諭知部分，
基於審判不可分原則，併予發回。又刑法部分修正條文於九十四
年二月二日公布，並自九十五年七月一日施行，於更審時應注意
新舊法之比較適用，併此指明。
據上論結，應依刑事訴訟法第三百九十七條、第四百零一條，判
決如主文。
中    華    民    國  九十五  年   十一   月  二十三  日
                      最高法院刑事第十一庭
                          審判長法官  謝  俊  雄
                                法官  陳  世  雄
                                法官  魏  新  和
                                法官  吳  信  銘
                                法官  徐  文  亮
      本件正本證明與原本無異
                                      書  記  官
中    華    民    國  九十五  年   十一   月  二十七  日
                                                      Ｅ


司法院資訊處製作；財團法人民間司法改革基金會備份。
